ACORDAO-COMPLETO-2346405

ACÓRDÃO 2797/2019 ATA 12/2019 - SEGUNDA CÂMARA

VISTOS, relatados e discutidos estes autos de tomada de contas especial instaurada pelo então Ministério da Cultura em desfavor da Ação Social do Brasil - ACB, como entidade beneficiária, e do Sr. Rudolph Hohn, como então diretor-presidente da ACB, diante da total impugnação dos dispêndios inerentes aos recursos captados por força da Lei Rouanet (Pronac 00-4436) para a implementação do projeto cultural "Bonecos Contadores" destinado a jovens da Cidade Alta no Rio de Janeiro, tendo a captação dos aludidos recursos sido realizada sob o valor de R$ 100.000,00, durante o período de 29/11/2004 a 31/12/2006, ante o valor máximo autorizado de R$ 145.178,00;
ACORDAM os Ministros do Tribunal de Contas da União, reunidos em Sessão da 2ª Câmara, ante as razões expostas pelo Relator, em:
9.1. rejeitar as alegações de defesa da Ação Social do Brasil e do Sr. Rudolph Hohn;
9.2. julgar irregulares as contas da Ação Social do Brasil e do Sr. Rudolph Hohn, nos termos dos arts. 16, III, alíneas "b" e "c", 19, caput, e 23, III, da Lei nº 8.443, de 1992, para condená-lo ao pagamento do débito sob o valor de R$ 100.000,00 (cem mil reais) , atualizado monetariamente e acrescido dos juros de mora calculados desde 30/6/2005 até o efetivo recolhimento, fixando-lhes o prazo de 15 (quinze) dias, contados da ciência desta deliberação, para que comprovem, perante o Tribunal, o recolhimento da referida dívida em favor do Tesouro Nacional, nos termos do art. 23, III, "a", da citada lei e do art. 214, III, "a", do Regimento Interno do TCU (RITCU) ;
9.3. autorizar, caso requerido, nos termos do art. 26 da Lei nº 8.443, de 1992, e do art. 217 do RITCU, o parcelamento da dívida fixada por este Acórdão em até 36 (trinta e seis) parcelas mensais e sucessivas, sobre as quais incidirão a atualização monetária e os correspondentes acréscimos legais, esclarecendo aos responsáveis que a falta de pagamento de qualquer parcela importará no vencimento antecipado do saldo devedor, sem prejuízo das demais medidas legais;
9.4. autorizar, desde logo, a cobrança judicial da dívida fixada por este Acórdão, nos termos do art. 28, inciso II, da Lei nº 8.443, de 1992, caso não atendida a notificação; e
9.5. determinar que a unidade técnica envie a cópia deste Acórdão, acompanhado do Relatório e da Proposta de Deliberação que o fundamenta, à Procuradoria da República no Estado do Rio de Janeiro, nos termos do art. 16, § 3º, da Lei nº 8.443, de 1992, para o ajuizamento das ações civis e penais cabíveis.

Tomada de Contas Especial instaurada pelo então Ministério da Cultura em desfavor da Ação Social do Brasil  ACB, como entidade beneficiária, diante da total impugnação dos dispêndios inerentes aos recursos captados por força da Lei Rouanet (Pronac 00-4436) para a implementação do projeto cultural Bonecos Contadores, e do Sr. Rudolph Hohn, como então diretor-presidente da ACB, destinado a jovens da Cidade Alta, no Estado do Rio de Janeiro, tendo a captação dos recursos no referido projeto sido realizada sob o valor de R$ 100.000,00, dentro do valor máximo autorizado de R$ 145.178,00, durante o período de 29/11/2004 a 31/12/2006.

Segunda Câmara

então Ministério da Cultura.

3. Responsáveis: Ação Comunitária do Brasil (CNPJ 33.628.769/0001-08) e Rudolf Hohn (CPF XXX.288.948-XX).

13.1. Ministros presentes: Ana Arraes (Presidente), Augusto Nardes, Aroldo Cedraz e Raimundo Carreiro.
13.2. Ministro-Substituto presente: André Luís de Carvalho (Relator).

ACORDAO-COMPLETO-2380277

Acórdão de Relação 11363/2019 - Segunda Câmara

Acórdão de Relação

ANDRÉ DE CARVALHO

Tratam os autos de tomada de contas especial instaurada pelo então Ministério da Cultura em desfavor da Ação Social do Brasil - ACB, como entidade beneficiária, e do Sr. Rudolph Hohn, como então diretor-presidente da ACB, diante da total impugnação dos dispêndios inerentes aos recursos captados por força da Lei Rouanet (Pronac 00-4436) para a implementação do projeto cultural "Bonecos Contadores" destinado a jovens da Cidade Alta no Rio de Janeiro, tendo a captação dos aludidos recursos sido realizada sob o valor de R$ 100.000,00, durante o período de 29/11/2004 a 31/12/2006, ante o valor máximo autorizado de R$ 145.178,00.
2.	Após a análise final do feito, o auditor federal da Secex-TCE lançou o seu parecer conclusivo à Peça 37, com a anuência dos dirigentes da unidade técnica (Peças 38 e 39) , nos seguintes termos:
"Introdução:
Trata-se de Tomada de Contas Especial instaurada pelo Ministério da Cultura (MinC) em desfavor da entidade Ação Social do Brasil - ACB e de seu diretor-presidente, o Sr. Rudolph Hohn (desde 24/9/2004, cf. peça 20) , em virtude da não consecução dos objetivos pactuados para a execução do projeto cultural 'Bonecos Contadores' (PRONAC 04-4436) , celebrado com base nos arts. 1º e 3º, incisos II e III, alínea 'c', da Lei 8.313/1991, para a capacitação dos participantes no conhecimento teórico e prático do teatro de animação com bonecos (peça 14, p. 4) .
Histórico:
2. A Portaria nº 774, de 30/11/2004, autorizou a captação do valor de apoio, totalizando R$ 145.178,00, no período de 29/11 a 31/12/2004 (peça 14, p. 33) , prorrogado sucessivamente até 31/12/2006 (peça 14, p.41) , recaindo o prazo para prestação de contas em 30/1/2007.
3. Embora não constem dos autos os extratos bancários relativos à captação e à movimentação dos recursos, verifica-se que, do total autorizado, foi captado pela entidade o montante de R$ 100.000,00, correspondente a 68,88% do total, conforme atesta o recibo de mecenato de 30/6/2005 (peça 14, p. 38) .
4. O Relatório de Execução PASSIVO/G03/SEFIC/MINC (peça 15, p. 5-6) recomendou a reprovação da prestação de contas do projeto, pois o proponente não comprovou o cumprimento do objeto (oficina prática e teórica do teatro de animação dos bonecos) , executando espetáculos teatrais, 'modificando assim o objeto na sua totalidade sem autorização do Ministério'. O Laudo Final sobre a Prestação de Contas nº 17/G03/Passivo/SEFIC/MinC (peça 15, p. 7) ratificou os termos da avaliação técnica, concluindo pela reprovação da correspondente prestação de contas.
5. O proponente foi notificado da reprovação da prestação de contas, e instado a devolver a totalidade dos recursos captados, mediante os Comunicados nº 15/2014, de 17/3/2014, e nos 097 e 099/2015, ambos de 16/3/2015 (peça 15, p. 9, 16 e 18, respectivamente) , acerca do que interpôs recurso administrativo endereçado à Secretaria de Fomento e Incentivo à Cultura - Sefic, em 30/3/2015 (peça 15, p. 28-37) .
6. Em síntese, as razões do recurso administrativo assentaram-se nos seguintes argumentos:
a) que da proposta encaminhada ao MinC, em 23/6/2003, constava que o Projeto Bonecos Contadores foi um programa sociocultural, 'atrelado ao segmento 'Teatro', da área 'Artes Cênicas'';
b) que para alcançar os objetivos do projeto, a proponente valeu-se do desenvolvimento de uma série de técnicas teatrais e da participação dos alunos em oficinas de confecção e manipulação de bonecos, carpintaria e iluminação teatral;
c) que a prestação de contas demonstrou que as etapas previstas no Plano de Trabalho e os objetivos propostos foram 'plenamente' alcançados;
d) que os partícipes aprenderam técnicas teatrais (expressão corporal, canto e impostação vocal) e que 'estudaram conhecimentos teóricos e práticos atrelados ao teatro de bonecos', participando de oficinas de confecção de bonecos de animação;
e) que, por ocasião da montagem de um espetáculo de animação de bonecos, verificou-se que os alunos ainda não dominavam as técnicas necessárias para apresentar uma peça teatral com o exclusivo emprego de bonecos de animação, no SESC Tijuca (teatro na cidade do Rio de Janeiro) , em razão do que se optou pela encenação de uma peça 'mais simples', baseada nos textos de Nelson Rodrigues (A Vida Como Ela É) , com o emprego das 'técnicas teatrais mais básicas' desenvolvidas pelos alunos;
f) que 'em nenhum momento a entidade proponente colocou como objetivo do projeto sociocultural apresentado a montagem pelos alunos partícipes de uma peça teatral com emprego das técnicas de animação de bonecos', sendo esta apenas uma das atividades culturais previstas nele previstas;
g) que não houve prejuízo ao Erário, pois os valores captados com amparo na Lei 8.313/1991 foram aplicados de forma efetiva na execução do projeto;
h) que, no voto condutor do TC Processo 002.852/2009-3, o Relator manifestou seu entendimento, no sentido de não ser pertinente a imputação de débito pela totalidade dos recursos captados por meio da Lei Rouanet, quando tenha restado comprovada a aplicação de parte dos recursos, 'sob o argumento de que o produto final não foi apresentado' (Acórdão 2076/2011-TCU-Plenário - Ministro-Substituto André de Carvalho) .
7. Após apreciação no âmbito da Sefic e da Conjur/AGU/MinC (peça 15, p. 39-41 e 42-44, respectivamente) , ratificando os fundamentos da reprovação das contas, o Ministro de Estado de Cultura negou provimento ao recurso manejado pelo proponente (peça 15, p. 46) .
8. O fundamento para a instauração da Tomada de Contas Especial, conforme apontado no Relatório de TCE 032/2017 (peça 10) , foi o não atingimento dos objetivos estabelecidos pelo PRONAC nº 04-4436, em decorrência da alteração unilateral do objeto originalmente estabelecido no aludido projeto cultural.
9. O Relatório de Auditoria nº 4783/2018, da Controladoria Geral da União (Peça 6, p. 1-3) ratificou o posicionamento do Tomador de Contas. Após serem emitidos o Certificado de Auditoria, o Parecer do Dirigente e o Pronunciamento Ministerial (peças 15, p. 4-5 e 6-7, e peça 17) , o processo foi remetido a esse Tribunal.
10. A instrução inicial do feito (peça 21) acompanhou as conclusões do Controle Interno, concluindo por que fosse responsabilizado o Sr. Rudolf Honh, solidariamente com a Ação Comunitária do Brasil - ACB, pelo não atingimento dos objetivos estabelecidos no PRONAC 04-4436, em decorrência da alteração unilateral do objetivo originalmente pactuado com o MinC.
11. Com base na delegação de competência do relator do feito, o Exmo. Ministro Substituto André de Carvalho (Portaria ALC1, de 30/7/2014) , foram promovidas as citações dos responsáveis solidários, mediante os Ofícios TCU/Secex-TCE nos 1392/2018 e 1375/2018, de 30/8 e 29/8/2018 (peças 27 e 28) .
12. Os responsáveis tomaram ciências dos expedientes citatórios encaminhados, em 13/9/2018, conforme atestam os avisos de recebimento às peças 35 e 36, e apresentaram tempestivamente suas alegações de defesa (peça 32) , em 28/9/2018.
Exame técnico:
13. Em linhas gerais, a defesa buscou infirmar a conclusão de que a ACB teria alterado unilateralmente o projeto proposto ao MinC, com a montagem e apresentação de peça teatral, em vez da capacitação do público beneficiário, nos conhecimentos teóricos do teatro de animação com bonecos. Por conseguinte, sustentou que foram juntados à prestação de contas os elementos documentais que atestam o cumprimento dos objetivos do projeto, e que não se mostra razoável impor aos responsáveis a devolução integral dos recursos captados, invocando, por fim, a ocorrência da prescrição da dívida 'e/ou' da pretensão punitiva do TCU. Nesse sentido, foram expendidos os argumentos (com suas respectivas referências na peça de defesa) a seguir analisados:
'Argumento 1: inocorrência da alteração do objeto proposto:
6. (...) os objetivos propostos pela ACB/RJ na idealização e na aprovação do Projeto Bonecos Contadores eram muito diferentes daqueles normalmente almejados nos projetos culturais submetidos ao crivo do Ministério da Cultura, não existindo a previsão de um produto final específico, o que, todavia, fugiu ao alcance dos técnicos responsáveis pela equivocada reprovação das contas apresentadas.
8. (...) o objetivo visado nunca foi produzir um 'espetáculo teatral' específico ou, tampouco, promover meramente 'oficinas de capacitação dos alunos nas técnicas do teatro de animação com bonecos', mas sim utilizar as artes cênicas como uma ferramenta de transformação social.
12. (...) o objetivo do Projeto Bonecos Contadores era promover encontros produtivos de uma parcela de jovens moradores do Complexo de Favelas da Maré que sempre foi excluída do alcance das políticas culturais promovidas pelo Poder Público.
13. (...) os objetivos propostos no projeto que foi apresentado pela ACB/RJ concentravam-se no estímulo da produção coletiva, na formação cultural dos jovens participantes e no ensino de variadas técnicas teatrais que foram regularmente desenvolvidas no curso das oficinas realizadas, e não, portanto, na produção de um espetáculo com bonecos especificamente.
30. (...) O projeto sociocultural proposto, como dito, desenvolveu-se na área das 'artes cênicas' e todas as atividades executadas, tanto o desenvolvimento das técnicas teatrais básicas, como a participação dos alunos nas oficinas de confecção e manipulação de bonecos de animação, estavam previstas dentro do objeto proposto.' (Destacou-se) 
Análise:
14. A argumentação articulada nos excertos acima reproduzidos focou-se no entendimento de que a reprovação da prestação de contas não teria considerado que o PRONAC 04-4436 tinha como objetivo 'utilizar as artes cênicas como uma ferramenta de transformação social' e não a realização de um 'produto final específico', como em regra se verifica nos projetos submetidos ao MinC. Com base nessas alegações, o responsável principiou sua defesa, sustentando que não houve a alteração unilateral do objeto originalmente pactuado com o MinC, que resultou na reprovação das contas.
15. Como se pode depreender, a linha argumentativa adotada pela defesa consistiu, essencialmente, em ressaltar a alargada amplitude na definição dos objetivos e metas propostos no PRONAC 04-4436, de modo a reforçar o argumento de que o projeto não almejava um 'produto final específico', e assim justificar a suposta alteração da atividade pactuada.
16. No intuito de melhor contextualizar a argumentação, impende remontar ao projeto aprovado pelo MinC (peça 14, p. 3-10) , nele identificando os seus objetivos e metas, bem como as ações previstas no respectivo plano de trabalho.
17. Os objetivos para o PRONAC 04-4436 foram assim estabelecidos (peça 14, p. 4) :
'1. Contribuir como ferramenta auxiliar na educação cidadã de jovens e adolescentes em situação de risco.
2. Revalorizar o papel da família e da comunidade para o fortalecimento de valores culturais.
3. Desenvolver trabalhos ressaltando aspectos de contexto social relevantes para a convivência da comunidade local.'
18. Pode-se verificar que o projeto tinha como metas: i) capacitar os participantes da oficina para o conhecimento teórico e prático do teatro de animação com bonecos; e ii) estimular a produção coletivizada e criar a prática de encontros produtivos entre os jovens da comunidade de Cidade Alta. (peça 14, p. 4) .
19. Para a consecução dos objetivos e metas pactuados, o plano de trabalho elencou as seguintes ações a serem desenvolvidas pela ACB:
'Plano de Trabalho:
1. Realização de encontros animados com exercícios de dinâmica de grupo. 
2. Realização de oficina de confecção de bonecos. 
3. Exercício de manipulação de bonecos. 
4. Visitas a espetáculos de bonecos. 
5. Visita guiada a oficinas de outros bonequeiros. 
6. Aulas específicas com convidados especialistas em animação e expressão corporal. 
7. Formação de grupo de estudos. 
8. Aulas sobre a história do teatro de bonecos no Brasil e no mundo, com recurso audiovisual.
9. Oficina de corte e costura para confecção de figurino de bonecos. 
10. Oficina de carpintaria teatral para a construção de cenários e confecção de adereços. 
11. Oficina de iluminação teatral para bonecos. 
12. Oficina literária para a criação de textos específicos para a prática de animação com bonecos. 
13. Oficina de canto e impostação vocal. 
14. Temática do meio ambiente e reciclagem em parceria com as escolas municipais.'
20.Por sua vez, o projeto estabeleceu os resultados concretos a serem atingidos com sua execução (peça 14, p. 4) , quais sejam:
'RESULTADOS PREVISTOS CONCRETOS
1. Formação de grupo de jovens capacitados para representação teatral com bonecos.
2. Direcionamento dos participantes das oficinas a integração social a partir da identificação do teatro de bonecos como opção profissional.
3. Construção de bonecos como produto da oficina para a venda direta e\ou brindes promocionais.
4. Formação de grupos de estudos e representação teatral temática para a área de segurança do trabalho.'
21. Como se vê, excetuada a meta de capacitação dos participantes para o conhecimento teórico e prático do teatro de animação de bonecos (meta 1) , os demais objetivos e metas propostos no PRONAC 04-4436 são de difícil mensuração de resultados (e.g. estimular a produção coletivizada; contribuir como ferramenta auxiliar na educação cidadã de jovens; revalorizar o papel da família e da comunidade) . Não obstante, o projeto especificou os resultados concretos esperados ('previstos') , bem como as ações necessárias para a consecução destes, conforme acima reproduzido.
22. Vale registrar que, tanto as ações previstas no plano de trabalho, como os 'resultados concretos' esperados, referem-se, em sua maioria, a atividades relacionadas à animação com bonecos. Desse modo, entende-se que não assiste razão à defesa quanto à afirmação de que o projeto em exame não tinha previsão de entrega de um 'produto final específico'. Embora não contemplasse, expressamente, a realização de um espetáculo teatral com bonecos, pode-se concluir que o projeto estabeleceu, sim, um produto cultural tangível a ser entregue à sociedade, qual seja, a capacitação dos participantes no conhecimento teórico e prático do teatro de animação com bonecos.
23. Nessa linha, não se tem por razoável que, mesmo em face da evidente orientação finalística do projeto, priorizando as ações e resultados correlacionados às técnicas do teatro de bonecos, tenha o responsável realizado, ao seu alvedrio, a montagem de uma peça teatral prescindindo das referidas técnicas, em detrimento da meta de capacitação acima referida. Ao contrário do que pretende fazer crer, o escopo do PRONAC 04-4436 não estava focado nas 'artes cênicas' (item 30 da defesa) , mas sim nas técnicas de animação com bonecos, como se pode inferir do plano de trabalho.
24. A prevalecer a lógica da defesa, quaisquer outras atividades passíveis de enquadramento nos imprecisos e demasiadamente abrangentes objetivos estabelecidos no PRONAC 04-4436 (e.g. promoção de 'encontros produtivos', contribuição como 'ferramenta auxiliar na educação cidadã' etc) estariam albergadas pelo projeto, assim elastecendo injustificadamente o seu escopo, e dando ensejo a alterações, tais como a que se verificou no caso em exame.
25. Nesse ponto, embora não caiba manifestação quanto ao mérito das aprovações de projetos culturais, merece crítica a Sefic/MinC por aprovar projeto cultural contendo objetivos e metas não especificadas de forma precisa, detalhada e clara, com o uso de expressões abrangentes que podem englobar uma variada gama de atividades (e.g. 'encontros produtivos', 'ferramenta auxiliar na educação cidadã' etc) , dando azo a desvios na aplicação dos recursos e dificultando a aferição dos resultados alcançados.
26. Vale registrar que a jurisprudência do TCU conta com precedentes de aplicação de sanção aos gestores responsáveis pela celebração de ajustes com base em objetos definidos com imprecisão, e com o uso de expressões abrangentes, dúbias e inespecíficas, que possam englobar uma variada gama de atividades (e.g. Acórdãos 463/201, 5692/2015 e 3214/2018, todos da 2ª Câmara) .
27. Portanto, considerando as vicissitudes do projeto cultural em apreço (item 25) , entende-se que o argumento analisado deva ser rejeitado, uma vez que não apresentou razão plausível que justifique a montagem da peça teatral A Vida Como Ela É, em detrimento de atividades mais afinadas com a capacitação no conhecimento teórico e prático do teatro de animação com bonecos, principal meta do PRONAC 04-4436.
Argumento 2: comprovação documental da 'efetiva e integral' aplicação dos recursos captados no projeto cultural.
'14. (...) mais de 80% (oitenta por cento) do valor captado junto à iniciativa privada foi direcionado para a remuneração dos professores contratados para capacitar os alunos em oficinas nas quais foram desenvolvidas técnicas de cenografia, canto, iluminação, produção de adereços, corte e costura, confecção de bonecos etc.
17. (...) basta uma análise mais percuciente dos elementos documentais já apresentados para se constatar que foram juntadas pela proponente as listas de presença dos alunos nas referidas oficinas (fls. 297/416) , o cronograma das atividades desenvolvidas (fls. 417/418) , as notas fiscais de aquisição dos materiais e insumos que foram nas mesmas utilizados, informativos divulgando as oficinas de bonecos realizadas no Núcleo Comunitário da ACB/RJ, além do detalhamento pedagógico no relatório final enviado juntamente com a prestação de contas do projeto.
18. Tal constatação, portanto, poderia ter sido feita pelo MinC mediante uma análise mais criteriosa do relatório final de atividades apresentado pela ACB/RJ juntamente com a prestação de contas do Projeto Bonecos Contadores (...) 
26. (...) conforme restou demonstrado nos documentos apresentados com a prestação de contas, tanto as etapas previstas no Plano de Trabalho do projeto, como os objetivos propostos foram plenamente alcançados no âmbito do mesmo (...) ' (Destacou-se) 
28. Em que pese o responsável ter sido citado pela não comprovação do atingimento dos objetivos estabelecidos para o projeto PRONAC nº 04-4436, em decorrência da alteração unilateral do objeto originalmente estabelecido pelo MinC, os excertos acima transcritos remetem a elementos já integrantes dos autos - prestação de contas (peça 14, p. 42-83) e relatório final (peça 14, p. 57-60) - visando demonstrar que, se o MinC tivesse realizado uma 'análise criteriosa', teria sido comprovado o atingimento dos objetivos propostos no aludido projeto cultural.
29. Nesse sentido, foram feitas menções às listas de presença dos alunos nas oficinas de capacitação, ao cronograma das atividades desenvolvidas, às notas fiscais de aquisição dos materiais e insumos nelas utilizados, bem como ao detalhamento pedagógico encaminhado juntamente com a prestação de contas. Contudo, não se identificou nos autos a presença de tais elementos.
30. Por sua vez, o Relatório de Execução da Receita e Despesa (peça 14, p. 42) e a Relação de Pagamentos (peça 14, p. 43-52) , que integraram a prestação de contas encaminhada ao MinC, não se fizeram acompanhar de documentos que atestem os pagamentos supostamente realizados (notas fiscais, recibos etc) , com isso esvaziando a eficácia comprobatória daqueles demonstrativos. Vale registrar que o único comprovante de pagamento identificado nos autos encontra-se juntado por cópia no bojo das alegações de defesa, nele constando o valor de R$ 555,49, despendido com a compra de tecidos, porém sem qualquer referência ao beneficiário (peça 32, p. 6) .
31. De igual modo, o Relatório Final apresentado juntamente com a prestação de contas (peça 14, p. 57-60) não contém qualquer elemento que comprove a execução de despesas em atividades relacionadas ao atingimento dos objetivos e metas estabelecidos no projeto cultural em tela.
32. Para que fosse aferido o atingimento dos objetivos estabelecidos para o projeto cultural, o responsável deveria ter providenciado a comprovação de que as atividades previstas no plano de trabalho tivessem sido efetivamente executadas, com a cabal demonstração do nexo de causalidade entre os recursos captados pela proponente e as despesas realizadas em prol do objetivo proposto.
33. Assim, entende-se que a argumentação ora analisada deva ser rejeitada, porquanto não consta dos autos qualquer documento que comprove a 'efetiva e integral' aplicação dos recursos captados no PRONAC nº 04-4436, ao contrário do alegado.
Argumento 3: inocorrência de descumprimento dos objetivos do projeto, e comunicação prévia ao MinC acerca da realização da peça teatral.
'31. (...) não há que se falar no descumprimento dos objetivos apresentados no projeto sociocultural apresentado pela proponente e, tampouco, na realização da apresentação teatral do texto de Nelson Rodrigues sem comunicação prévia ao MinC.
32. (...) cabe aqui esclarecer que na solicitação de prorrogação do período de execução do Pojeto Bonecos Contadores que foi encaminhada ao MinC (...) , a entidade proponente já havia comunicado ao Órgão Ministerial sobre o seu intento em realizar a apresentação teatral do texto 'Anjo Negro' de Nelson Rodrigues.
33. Do teor da referida missiva, encaminhada ao MinC em 26/12/2005 e que se encontra acostada aos autos da presente TCE, também se pode perceber a absoluta lisura da proponente, que sempre agiu com boa-fé, tendo demonstrado de forma documental a efetiva aplicação de todos os recursos captados na execução do Pronac nº 044436, bem como comunicado previamente ao Ministério da Cultura sobre a ideia de realizar espetáculo teatral mencionado.'
34. Conforme a análise precedente (itens 14-27) , em razão da imprecisão e vagueza dos objetivos estabelecidos pelo PRONAC 04-4436, e também da execução de uma peça teatral prescindindo do uso das técnicas de animação com bonecos, a aferição do cumprimento dos objetivos pactuados com o MinC viu-se comprometida, uma vez que os autos se ressentem de elementos que comprovem a efetiva capacitação dos participantes das oficinas para o conhecimento teórico e prático do teatro de animação com bonecos, em especial as listas de presença dos alunos nas oficinas de capacitação e as notas fiscais de aquisição dos materiais e insumos nelas utilizados (vide item 29) .
35. Assim, ao contrário do que sustenta a defesa, não é possível afirmar que os objetivos estabelecidos no projeto cultural em apreço tenham sido cumpridos, devendo essa alegação ser rejeitada.
37. No tocante à comunicação feita ao MinC sobre a intenção da proponente em montar a peça teatral Anjo Negro, cabem algumas considerações.
38. Como se pode depreender do expediente encaminhado pela ACB ao MinC, em 26/12/2005 (peça 14, p. 39) , o Sr. Rudolph Honh, ao solicitar a prorrogação do prazo de captação de recursos para 31/12/2006, 'incluiu' em sua missiva a notícia de que iria realizar de um espetáculo teatral, baseado no texto Anjo Negro, de Nelson Rodrigues. O deferimento desse pedido deu-se em 9/2/2006, por intermédio da Portaria nº 67 (peça 14, p. 41) , que se limitou a prorrogar o prazo, na forma requerida.
39. Malgrado o MinC não tenha se pronunciado quanto à realização do espetáculo - até mesmo porque não seria possível interpretar tal comunicação como um pedido de alteração do objeto - o responsável, já em janeiro de 2006, deu andamento à montagem do Anjo Negro, conforme atestam os clippings de notícia que integram o Relatório de Mídia apresentado na prestação de contas (peça 14, p. 61-75) . Posteriormente (não há precisão de datas) , por sugestão do diretor Nelson Rodrigues Filho, optou por alterar o espetáculo programado, com a montagem de A Vida Como Ela É, prescindindo-se do uso das técnicas de animação com bonecos (peça 15, p. 31, e item 29 das alegações de defesa) .
40. Toda essa contextualização tem por objetivo demonstrar como a imprecisa definição de objetivos e metas do PRONAC 04-4436 induziu o Sr. Rudolph Honh à falsa crença de que, pelo fato do projeto se situar na 'área das artes cênicas', a sua execução poderia ser reorientada a seu alvedrio, desde que guardasse pertinência com a referida área cultural.
41. Dessa forma, afastou-se das atividades previstas no plano de trabalho, em sua maior parte afinadas com a única meta tangível que se pode identificar no projeto - a capacitação de os participantes da oficina para o conhecimento teórico e prático do teatro de animação com bonecos.
Argumento 4: irrazoabilidade da determinação para devolução da totalidade dos recursos:
'34. (...) a situação ora retratada não se traduziu em nenhum prejuízo ao Erário, uma vez que os objetivos socioculturais previstos na proposta apresentada foram todos alcançados, revelando-se, com a devida venia, desarrazoada a solicitação da devolução integral do montante captado pela ACB/RJ junto a iniciativa privada e que foi comprovadamente utilizada na execução do projeto.
40. (...) percebe-se que o requerimento de devolução da totalidade dos valores captados pela entidade proponente para a execução do projeto sociocultural em apreço por haver entendido a serventuária responsável pela análise dos documentos apresentados que a realização das oficinas de capacitação dos jovens não teria sido 'comprovada' por não existirem 'registros fotográficos' das mesmas na aludida prestação de contas não se revela razoável.
45. (...) nem mesmo os valores apontados na planilha de execução orçamentária aprovada pelo MinC, comprovados de forma documental pela ACB/RJ e que diziam respeito a alimentação e transporte dos alunos partícipes, ao pagamento dos professores de canto, literatura, cenografia, etc. foram considerados no pedido de devolução vertido pelo Ministério da Cultura, o que não se revela razoável, venia concessa.'
42. Não assiste razão à defesa em afirmar que da 'situação ora retratada' não tenha resultado nenhum prejuízo ao Erário, já que os objetivos propostos no projeto teriam sido alcançados.
43. Como visto nas análises dos argumentos precedentes, o atingimento dos objetivos previstos no PRONAC 04-4436 não se comprovou (itens 29-32 e 34) , tendo em vista que estes autos se ressentem de elementos que atestem a efetiva capacitação dos participantes das oficinas para o conhecimento teórico e prático do teatro de animação com bonecos, em especial as listas de presença dos alunos nas oficinas de capacitação e as notas fiscais de aquisição dos materiais e insumos nelas utilizados (vide item 29) . A despeito de o responsável ter afirmado que tais elementos já integram os autos, não se identificou a presença destes, o que impossibilita a comprovação do atingimento dos objetivos do PRONAC 04-4436.
44. Ademais, não foram colacionados quaisquer elementos que permitam o estabelecimento do nexo causal entre os recursos captados e as despesas indicadas no Relatório de Execução da Despesa e Receita (peça 14, p. 42) . A mera indicação de despesas em planilhas financeiras e orçamentárias, se desacompanhadas dos correspondentes comprovantes de pagamentos (notas fiscais, recibos etc) , como é o caso, não faz prova da aplicação dos recursos captados em favor do objeto pretendido.
45. A falta de comprovação da boa e regular aplicação dos recursos captados - que se equiparam a recursos públicos federais (Acórdão 2076/2011-TCU-Plenário) - viola normas legais e princípios que impõem ao gestor o dever de prestar contas, fazendo surgir a presunção legal de dano ao erário, correspondente aos valores cuja aplicação não se demonstrou.
46. Portanto, ao contrário do alegado, não há qualquer 'irrazoabilidade' em que se configure dano ao Erário correspondente à totalidade dos valores captados, a cujo pagamento se obrigam os responsáveis solidários (§ 3º do art. 209, do RI/TCU) .
47. Convém esclarecer que o excerto jurisprudencial reproduzido pela defesa (voto condutor do Acórdão 3128/2011-TCU-Plenário) não guarda pertinência com o presente caso, haja vista se tratar de hipótese em que restou comprovada a aplicação de parte dos recursos.
48. De igual forma, não procede a alegação de que a realização das oficinas de capacitação dos jovens não teria sido comprovada em razão da ausência de registros fotográficos. O Laudo Final sobre a Prestação de Contas nº 17/G03/Passivo/SEFIC/MinC (peça 15, p. 7) refuta tal argumento, explicitando os fundamentos da reprovação das contas, conforme excerto abaixo:
'2. O objetivo do projeto era a capacitação dos participantes da oficina para o conhecimento teórico e prático do teatro com animação de bonecos além de confecção de bonecos como produto desta oficina para a venda direta e/ou brindes promocionais. A análise técnica recomenda a reprovação do projeto quanto ao atingimento de objeto e objetivos propostos pois, mesmo depois de ter respondido diligência, não foi suficiente para comprovação da realização de tais oficinas além de enviar material de comprovação divergente do projeto inicial. Desta forma, a gestão empreendida no presente projeto cultural foi qualificada como IRREGULAR.
Argumento 5: prescrição
49. Finalmente, os requeridos pugnam pela observância do prazo prescricional de 5 (cinco) anos previsto no artigo 1º do Decreto nº 20.910/32 para eventual cobrança de dívidas passivas da União e/ou para aplicação de qualquer possível penalidade, o que só se admite por apego ao argumento.
50. Ad cautelam, caso seja outro o entendimento desta Egrégia Corte, pugnam sucessivamente pela observância do prazo previsto no artigo 205 do Código Civil (Lei nº 10.406/2002) , uma vez que os recursos utilizados na execução do Projeto Bonecos Contadores foram disponibilizados em julho/2005, só tendo os signatários recebido a citação para responder aos termos da presente Tomada de Contas (Acórdão 1441/2016-TCU-Plenário) em setembro/2018, já se encontrando qualquer eventual pretensão punitiva, permissa venia, agasalhada pela prescrição.
51. A prescrição quinquenal, com fundamento no art. 1º do Decreto nº 20.910/1932 tem como objeto as dívidas passivas da União, dos Estados e dos Municípios, assim como qualquer direito contra as respectivas Fazendas. Não se aplica, portanto, aos processos de TCE, que tratam de ilícitos administrativos decorrentes da não comprovação do regular emprego de recursos públicos, como é o caso dos autos.
52. No âmbito do TCU, são consideradas imprescritíveis as ações de ressarcimento movidas pelo Estado contra os agentes causadores de dano ao Erário, em consonância ao art. 37, § 5º, da Constituição Federal. Este entendimento encontra-se assentado na Súmula TCU 282.
53. Por sua vez, ao apreciar o RE 669.069 (Repercussão Geral 666) , transitado em julgado em 31/8/2016, o STF assentou que apenas as ações de reparação de danos à Fazenda Pública, decorrentes de ilícito civil são prescritíveis (prazo prescricional de cinco anos) , não sendo alcançados por este entendimento os prejuízos decorrentes de ilícitos administrativos, como a não comprovação da regular gestão de recursos públicos, tratada nestes autos (Acórdão 232/2017-TCU-Primeira Câmara; 2910/2016 - Plenário e 5939/2016 - Segunda Câmara) .
54. Já com relação à prescrição da pretensão punitiva, o TCU estabeleceu o prazo decenal, previsto no art. 205 do Código Civil, contado a partir da data de ocorrência do fato tido por irregular até a data do ato que ordenou a citação do responsável (Acórdão 1441/2016-TCU-Plenário) .
55. No presente caso, os recursos foram captados em 30/6/2005 (item 3) e o ato ordinatório da citação dos responsáveis solidários data de 30/8/2018, configurando a prescrição.
56. Diante da procedência da alegação da prescrição punitiva do TCU, deixa-se de propor a aplicação da multa prevista no art. 57 da Lei 8.443/1992 aos responsáveis solidários, na proposta de encaminhamento formulada na presente instrução.
Conclusão:
57. A análise promovida nos itens 13 a 54 evidenciou as consequências decorrentes da definição imprecisa e demasiadamente abrangente dos objetivos previstos no projeto cultural PRONAC 04-4436, que abriu a possibilidade de execução de objeto não alinhado à única meta tangível que pode ser identificada no plano de trabalho, qual seja, a capacitação de jovens no conhecimento teórico e prático da animação com teatro de bonecos (item 22) .
58. Ao se valer da amplitude e generalidade dos objetivos e metas definidas no aludido projeto cultural, o gestor responsável executou, a seu alvedrio, uma peça teatral, prescindindo do uso das técnicas de animação com bonecos, com isso se afastando da principal meta prevista no projeto (itens 23 a 25) .
59. Outrossim, a despeito das alegações de defesa em sentido contrário, não houve a demonstração do regular emprego dos recursos, tendo em vista a ausência elementos que comprovem a efetiva capacitação dos participantes das oficinas para o conhecimento teórico e prático do teatro de animação com bonecos, em especial as listas de presença dos alunos nas oficinas de capacitação e as notas fiscais de aquisição dos materiais e insumos nelas utilizados, bem como de comprovantes dos pagamentos supostamente realizados em prol do projeto (item 29) .
60. Assim, propõe-se rejeitar as alegações de defesa apresentadas conjuntamente pelo Sr. Rudolph Honh e pela Ação Comunitária do Brasil - ACB, uma vez que não foram suficientes para sanear as irregularidades a ele atribuídas.
61. Tendo em vista que não constam dos autos elementos que permitam reconhecer a boa-fé do Sr. Rudolph Honh e da Ação Comunitária do Brasil - ACB, propõe-se que suas contas sejam julgadas irregulares, condenando os responsáveis solidários ao pagamento do débito atualizado monetariamente e acrescido de juros de mora, nos termos do art. 202, §1º do RI/TCU.
62. Por fim, deixa-se de propor a aplicação das multas previstas nos arts. 57 e 58, inciso II, da Lei 8.443/1992 aos responsáveis, haja vista a incidência do instituto da prescrição, uma vez que o Tribunal decidiu que a pretensão punitiva do TCU se subordina ao prazo prescricional geral do art. 205 do Código Civil, que é de dez anos (1441/2016-TCU-Plenário) , e as irregularidades verificadas nestas contas especiais tiveram início em 30/6/2005 (item 3) , sendo determinada a citação dos responsáveis em 30/8/2018 (peças 27 e 28) .
Proposta de encaminhamento:
63. Diante do exposto, submete-se os autos à consideração superior, propondo ao Tribunal:
a) com fundamento nos arts. 1º, inciso I; 16, inciso III, alíneas 'b' e 'c'; 19 e 23, inciso III, todos da Lei 8.443/1992, e nos arts. 1º, inciso I; 209, incisos II e III; 210 e 214, inciso III, do Regimento Interno TCU, julgar irregulares as contas do Sr. Rudolph Hohn (CPF XXX.288.948-XX) e da Ação Comunitária do Brasil - ACB (CNPJ 33.628.769/0001-08) , e condená-los, em solidariedade, ao pagamento da quantia a seguir indicada, com a fixação do prazo de quinze dias, a contar da notificação, para comprovar, perante o Tribunal (art. 214, inciso III, alínea 'a', do Regimento Interno) , o recolhimento da dívida aos cofres do Fundo Nacional de Cultura, atualizada monetariamente e acrescida dos juros de mora, calculados a partir da data discriminada, até a data do recolhimento, na forma prevista na legislação em vigor:
	VALOR R$
	DATA 

	100.000,00
	30/6/2005

b) autorizar, desde logo, nos termos do art. 28, inciso II, da Lei 8.443/1992, a cobrança judicial das dívidas caso não atendidas as notificações;
c) autorizar o pagamento das dívidas em até 36 parcelas mensais e consecutivas, nos termos do art. 26 da Lei 8.443/1992 e do art. 217 do Regimento Interno, fixando-lhe o prazo de quinze dias, a contar do recebimento da notificação, para comprovar perante o Tribunal o recolhimento da primeira parcela, e de trinta dias, a contar da parcela anterior, para comprovar o recolhimento das demais parcelas, devendo incidir sobre cada valor mensal, atualizado monetariamente, os juros de mora devidos, na forma prevista na legislação em vigor;
d) alertar aos responsáveis que a falta de comprovação do recolhimento de qualquer parcela importará no vencimento antecipado do saldo devedor, nos termos do § 2º do art. 217 do Regimento Interno deste Tribunal;
e) enviar cópia do Acórdão que vier a ser proferido ao Ministério da Cultura - MinC, à Secretaria Federal de Controle Interno e aos responsáveis, para ciência, informando que a deliberação, acompanhada do Relatório e Voto que a fundamentarem, estará disponível para consulta no endereço www.tcu.gov.br/acordaos, além de esclarecer que, caso requerido, o TCU poderá fornecer as correspondentes cópias, em mídia impressa, aos interessados e às responsáveis arrolados nestes autos;
f) encaminhar cópia da deliberação, bem como do relatório e do voto que a fundamentarem, ao Procurador-Chefe da Procuradoria da República no Estado do Rio de Janeiro, nos termos do § 3º do art. 16 da Lei 8.443/1992 c/c o § 7º do art. 209 do Regimento Interno do TCU, para adoção das medidas que entender cabíveis."
3.	Enfim, por intermédio do Exmo. Sr. Procurador Sérgio Ricardo Costa Caribé, o MPTCU manifestou a sua concordância em relação à aludida proposta da unidade técnica, consignando o seu parecer à Peça 40 nos seguintes termos:
"Trata-se de Tomada de Contas Especial instaurada pelo Ministério da Cultura (MinC) em desfavor da Ação Social do Brasil - ACB e de seu diretor-presidente, o Sr. Rudolph Hohn, em decorrência da inexecução do projeto cultural 'Bonecos Contadores' (Pronac 04-4436) , celebrado com base nos arts. 1º e 3º, incisos II e III, alínea 'c', da Lei 8.313/1991, que objetivava a capacitação dos participantes no conhecimento teórico e prático do teatro de animação com bonecos (peça 14, p. 4) .
2. No Relatório de Execução PASSIVO/G03/SEFIC/MINC, os técnicos do Ministério da Cultura, após análise da documentação enviada pelo convenente, concluíram que não restou comprovada a efetiva execução da oficina de bonecos, mas apenas de uma apresentação teatral encenada por pessoas, que em nada se relaciona com o objeto do projeto Pronac 04-4436. Assim sendo, recomendam a 'reprovação do projeto' (peça 15, p. 6) 
3. A Ação Social do Brasil e o Sr. Rudolph Hohn foram solidariamente citados por meio dos ofícios 1375 e 1392/2018-TCU/Secex-TCE, fundamentados no 'não atingimento dos objetivos estabelecidos para o projeto PRONAC nº 04-4436, em decorrência da alteração unilateral do objeto originalmente estabelecido pelo MinC' (peças 27 e 28) . Os responsáveis apresentaram, em conjunto, as alegações de defesa constantes da peça 32.
4. Os responsáveis argumentam que não existia a previsão de um produto final específico (a produção de um espetáculo de bonecos) e que o projeto objetivava a utilização das artes cênicas como ferramenta de transformação social. Desse modo, como o projeto sociocultural desenvolveu-se na área de 'artes cênicas' e as atividades executadas dirigiram-se ao aperfeiçoamento de técnicas teatrais básicas, sustentam que não teria ocorrido a alteração do objeto proposto. 
5. Tais argumentos não devem ser acolhidos. Uma das duas metas previstas para o projeto era a capacitação para o conhecimento teórico e prático do teatro de animação com bonecos (peça 14, p. 4) . Dos quatro 'resultados previstos concretos', três se relacionam ao teatro com bonecos, senão vejamos (peça 14, p. 4) :
'1. Formação de grupo de jovens capacitados para representação teatral com bonecos.
2. Direcionamento dos participantes das oficinas a integração social a partir da identificação do teatro de bonecos como opção profissional.
3. Construção de bonecos como produto da oficina para a venda direta e\ou brindes promocionais.
4. Formação de grupos de estudos e representação teatral temática para a área de segurança do trabalho.'
6. Ademais, o projeto previa, como impacto sobre o beneficiário, o 'Desenvolvimento psicomotor através da pratica de exercícios específicos para a animação de bonecos' (peça 14, p. 4) .
7. O Plano de Trabalho, como não poderia deixar de ser, prevê uma série de atividades relacionadas à animação com bonecos: oficinas de confecção de bonecos, exercícios de manipulação de bonecos, visitas a espetáculos de bonecos e a oficinas de outros bonequeiros, oficina de iluminação teatral para bonecos, oficina literária para a criação de textos para o teatro com bonecos e a oficina de corte e costura para confecção de figurino de bonecos (peça 14, p. 5) . As parcerias previstas e as alternativas de sustentabilidade futura do projeto também se relacionam ao teatro com bonecos (peça 14, p. 5) . Portanto, diversamente do que defendem os responsáveis, o projeto destinava-se a desenvolver técnicas relacionadas ao teatro de animação com bonecos.
8. Não deve ser acolhido, portanto, o argumento de que o projeto não previa um resultado específico. Em que pese não existir, nesse projeto, a meta de realizar um espetáculo com bonecos, constava a descrição de um produto final concreto, qual seja a capacitação dos participantes no conhecimento prático e teórico do teatro de animação com bonecos, objetivo que não foi atingido. 
9. Certamente que o projeto não poderia dispensar o atendimento de exigências de cunho genérico descritas como 'objetivos' do Projeto Pronac 04-4436 (peça 14, p. 4) , mas isso estava longe de ser o suficiente. A execução do projeto deveria ter sido dirigida ao cumprimento das metas e ao atingimento dos resultados previstos concretos, com respeito e obediência ao plano de trabalho e com o dispêndio de esforços no sentido de se buscar alternativas de sustentabilidade futura (peça 14, p. 4-5) .
10. Embora os responsáveis tenham apresentado argumentos que buscassem demonstrar que os recursos captados no Pronac 04-4436 foram utilizados, assim como a unidade instrutiva, entendo que os autos se ressentem de documentos que demonstrem a efetiva e integral aplicação desses recursos. Não obstante, há que se considerar que os responsáveis não foram citados pela não comprovação da aplicação dos recursos, mas sim pelo não atingimento dos objetivos estabelecidos para o projeto, motivo pelo qual a impropriedade, por ora, não pode servir como supedâneo para o julgamento pela irregularidade das contas ou para a imputação de débito.
11. Os responsáveis afirmam que comunicaram ao MinC a intenção de realizar a peça teatral, argumento insuficiente para descaracterizar a irregularidade. Conforme esclarece a unidade técnica, ao solicitar prorrogação do prazo de captação de recursos, a ACB incluiu no expediente a notícia de que iria realizar um espetáculo teatral baseado no texto Anjo Negro, obra de Nelson Rodrigues (peça 14, p. 39) .
12. Conforme texto constante da peça 14, p. 40, a peça Anjo Negro seria encenada com bonecos. De modo diverso, o texto à peça 14, p. 70-72 informa que a ACB intentou realizar a montagem de Anjo Negro, mas com atores vestidos de boneco. O Ministério da Cultura deferiu o pedido de prorrogação de prazo sem fazer qualquer menção a alterações no objeto do projeto (peça 14, p. 41) .
13. Ao final, atendendo à sugestão do Diretor Nelson Rodrigues Filho, a ACB acabou por promover a montagem de outra peça, qual seja A Vida Como Ela É, sem qualquer preocupação com o desenvolvimento de técnicas de animação com bonecos, algo que constituía a essência do Projeto Pronac 04-4436 (peça 14, p. 68-82) .
14. Diversamente do sustentado pelos responsáveis, as irregularidades provocaram prejuízo ao erário, sobretudo porque os elementos constantes dos autos não estabeleceram o nexo entre os recursos e a execução do objeto pactuado.
15. Os responsáveis protestam pela observância do prazo prescricional de 5 (cinco) anos previsto no artigo 1º do Decreto nº 20.910/32 para eventual cobrança de dívidas passivas da União e/ou para aplicação de qualquer possível penalidade.
16. A preliminar de prescrição da dívida não deve ser acolhida, tendo em vista que a ação de ressarcimento de prejuízo ao Erário, por força do art. 37, § 5º, da Constituição Federal, é imprescritível. Tal entendimento foi externado pelo Supremo Tribunal Federal (STF) no julgamento do MS 26.210 e ratificado em outros precedentes judiciais (ARE 772.852, AgR; RE 601.707 AgR; AI 819.135 AgR; RE 852.475 e RE 669.069) .  A jurisprudência da Corte de Contas está pacificada no mesmo sentido.
17. No que concerne à prescrição da pretensão punitiva, convém salientar que, em sessão extraordinária de 8/6/2016, por meio do Acórdão 1441/2016-TCU-Plenário do Tribunal de Contas da União, apreciando incidente de uniformização de jurisprudência, deixou assente orientação no sentido de que: o prazo da prescrição da pretensão punitiva é aquele definido pelo art. 205 do Código Civil, sendo, portanto, decenal; a contagem deve ser iniciada na data da ocorrência da irregularidade, na forma do art. 189 do Código Civil; deve ser admitida a interrupção da prescrição pelo ato que ordena a citação, a audiência ou a oitiva efetivadas pela Corte de Contas; uma vez interrompida a prescrição, ela recomeça a correr na data em que for ordenada a citação, a audiência ou a oitiva; a prescrição deve ser suspensa nas hipóteses indicadas no subitem 9.1.5 do julgado; a prescrição deve ser aferida, independentemente de alegação da parte, quando presente a intenção de aplicar as sanções previstas na Lei 8.443/92; e o entendimento firmado deve ser adotado, indistintamente, nos processos pendentes de decisão de mérito ou de apreciação de recurso por parte do TCU
18. Examinando o caso concreto, verifico que, conforme relação de pagamentos constante da peça 14, p. 43-52, os recursos foram captados até 30/6/2005, mas foram utilizados entre outubro de 2005 e outubro de 2006. Dessa forma, penso que as irregularidades, consubstanciadas na utilização dos recursos em objeto diverso do pactuado, foram praticadas até outubro de 2006.
19. Constata-se extrema morosidade, por parte do Minc, na instauração da tomada de contas especial, o que veio a ocorrer somente em 2017 (peça 6, p. 2) . A remessa da TCE ao Tribunal de Contas da União deu-se em 2018. Por conseguinte, os responsáveis foram citados, no âmbito do Tribunal de Contas da União, apenas em 6/8/2018 (peça 1) , ou seja, mais de dez anos após a ocorrência dos ilícitos, restando consumada a prescrição da pretensão punitiva.
20. Pelo exposto, este membro do Ministério Público de Contas manifesta concordância com a proposta da Secex/TCE, constante da peça 37, p. 10-12, no sentido de que sejam julgadas irregulares as contas do Sr. Rudolph Hohn e da Ação Comunitária do Brasil - ACB, com fundamento nos arts. 1º, inciso I; 16, inciso III, alíneas 'b' e 'c'; 19 e 23, inciso III, todos da Lei 8.443/1992, condenando-os, em solidariedade, ao pagamento do valor histórico de R$ 100.000,00, acrescido de juros de mora e atualização monetária a partir de 30/6/2005, sem prejuízo de que seja autorizada a cobrança judicial e o pagamento parcelado das dívidas e, ainda, de que seja enviada cópia da deliberação que vier a ser adotada ao MinC, à Secretaria Federal de Controle Interno e ao Procurador-Chefe da Procuradoria da República no Estado do Rio de Janeiro."
É o Relatório.

8.1. Renato de Sousa Monte Alto (95.395/OAB-RJ), entre e outros, representando Rudolf Hohn e a Ação Comunitária do Brasil.

Procurador Sergio Ricardo Costa Caribé.

TOMADA DE CONTAS ESPECIAL. ENTÃO MINISTÉRIO DA CULTURA. LEI ROUANET. PRONAC. TOTAL IMPUGNAÇÃO DOS DISPÊNDIOS. NÃO CONSECUÇÃO DOS OBJETIVOS PACTUADOS. CITAÇÃO. REVELIA. CONTAS IRREGULARES. DÉBITO. PRESCRIÇÃO DA PRETENSÃO PUNITIVA DO TCU.

TOMADA DE CONTAS ESPECIAL (TCE)

Secretaria de Controle Externo de Tomada de Contas Especial (SecexTCE).

Tratam os autos de tomada de contas especial instaurada pelo então Ministério da Cultura em desfavor da Ação Social do Brasil - ACB, como entidade beneficiária, e do Sr. Rudolph Hohn, como então diretor-presidente da ACB, diante da total impugnação dos dispêndios inerentes aos recursos captados por força da Lei Rouanet (Pronac 00-4436) para a implementação do projeto cultural "Bonecos Contadores" destinado a jovens da Cidade Alta no Rio de Janeiro, tendo a captação dos aludidos recursos sido realizada sob o valor de R$ 100.000,00, durante o período de 29/11/2004 a 31/12/2006, ante o valor máximo autorizado de R$ 145.178,00.
2.	Como visto, a partir do Relatório de Tomada de Contas Especial nº 32/2017, de 30/5/2017 (Peça 10, p. 1-5) , o então MinC não aprovou a prestação de contas do aludido projeto cultural e impugnou a totalidade do valor captado, em face da ausência de comprovação da boa e regular aplicação dos recursos federais, diante da total modificação do objeto originalmente pactuado sem a prévia autorização do referido ministério, já que a entidade proponente deveria ter realizado a "oficina prática e teórica do teatro de animação dos bonecos", tendo sido comprovada apenas a realização de meros espetáculos teatrais.
3.	No âmbito do TCU, tendo sido promovida a regular citação, a ACB e o Sr. Rudolph Hohn apresentaram, conjuntamente, as suas alegações de defesa à Peça 32.
4.	De todo modo, após a análise final do feito, a Secex-TCE pugnou pela irregularidade das contas da entidade proponente e do seu diretor-presidente para condená-los ao pagamento do débito apurado nos autos, além de lhes aplicar a multa legal, tendo o MPTCU anuído a essa proposta.
5.	Incorporo os pareceres da unidade técnica e do MPTCU a estas razões de decidir.
6.	Para além da mudança de objeto pactuado, a falta de cumprimento das metas pactuadas restou evidenciada nos autos, diante na não-consecução dos quatro "resultados previstos concretos" no projeto aprovado pelo então MinC (Peça 14, p. 4) , sob as seguintes condições:
" (...) 1. Formação de grupo de jovens capacitados para representação teatral com bonecos.
2. Direcionamento dos participantes das oficinas a integração social a partir da identificação do teatro de bonecos como opção profissional.
3. Construção de bonecos como produto da oficina para a venda direta e\ou brindes promocionais.
4. Formação de grupos de estudos e representação teatral temática para a área de segurança do trabalho."
7.	Não fosse o bastante, diversas outras atividades específicas também não tiveram a sua execução comprovada (Peça 14, p. 5) , a exemplo das oficinas de confecção de bonecos, dos exercícios de manipulação de bonecos, das visitas a espetáculos de bonecos e a oficinas de outros bonequeiros, da oficina de iluminação teatral para bonecos e da oficina literária para a criação de textos em prol do teatro com bonecos, além da oficina de corte e costura para a confecção de figurino de bonecos.
8.	Essas evidências teriam afastado, aliás, a principal alegação dos responsáveis, quando aduziram que o aludido projeto não conteria a previsão de qualquer resultado específico, até porque a exibição do espetáculo com bonecos sequer teria integrado as metas previstas no ajuste, devendo as alegações de defesa ser rejeitadas pelo TCU.
9. 	Não por acaso, a jurisprudência do TCU tem se firmado no sentido da pessoal responsabilidade do gestor pela comprovação da boa e regular aplicação dos recursos captados sob a custódia do poder público federal, submetendo todo aquele que arrecada, utiliza ou gerencia esses recursos públicos ao dever de demonstrar o correto emprego dos valores federais, nos termos dos arts. 70, parágrafo único, e 37, caput, da Constituição de 1988 e do art. 93 do Decreto-Lei nº 200, de 25 de fevereiro de 1967, sem prejuízo de, por analogia à Súmula nº 286 do TCU, a pessoa jurídica de direito privado também responder como destinatária dos recursos captados, em solidariedade com os seus administradores, pelo dano causado ao erário na aplicação desses recursos.
10. 	Por esse prisma, e diante, sobretudo, da ausência do necessário nexo causal entre os valores captados e os dispêndios supostamente incorridos no projeto, a ausência de elementos suficientes para demonstrar a boa e regular aplicação dos aludidos recursos públicos dá ensejo à presunção legal de dano ao erário, em face das evidências de desvio dos correspondentes recursos, mostrando-se adequada a proposta da unidade técnica para a irregularidade das contas dos responsáveis, com a imputação do débito pela totalidade dos recursos captados, sem lhes aplicar, todavia, a subsequente multa legal, diante da suscitada prescrição.
11.	Ocorre que se vislumbra a aludida prescrição da pretensão punitiva do TCU no presente caso concreto, em face do transcurso de mais de dez anos entre a ordem para a citação no âmbito do TCU, em 30/8/2018 (Peça 26) , e a efetiva apresentação da correspondente prestação de contas, em 30/1/2007 (Peça 14, p. 41) , nos termos do Acórdão 1441/2016-TCU-Plenário.
12.	Por meio do aludido Acórdão 1.441/2016 proferido pelo Plenário na Sessão Extraordinária de 8/6/2016, o TCU firmou o seu entendimento no sentido de que a prescrição da pretensão punitiva deve seguir a regra geral do prazo decenal, contado a partir do fato, em linha com o art. 205 do Código Civil brasileiro, interrompendo-se a contagem do aludido prazo com a ordem de citação, nos termos do art. 240, caput, da Lei nº 13.105 (Código Processual Civil) , de 2015.
13.	Sem prejuízo, contudo, do respeito a esse entendimento do Tribunal, reitero a minha ressalva já registrada em vários outros julgados do TCU no sentido de que, na ausência de lei específica, o TCU não deveria aplicar qualquer prazo prescricional sobre a referida pretensão punitiva ou, então, na pior das hipóteses, o Tribunal deveria aplicar a regra prescricional fixada pela Lei nº  9.873, de 1999, não só porque ela trata diretamente de prescrição no âmbito do direito administrativo sancionador, mas também porque, entre outras medidas, a aludida lei manda aplicar o prazo prescricional penal, quando a infração administrativa também configure crime, além de determinar expressamente que, no caso de ilícito continuado ou permanente, a contagem do prazo se inicie no dia da cessação do aludido ilícito.
14.	A despeito, então, de registrar essa minha posição pessoal, pugno pela não aplicação da multa legal em desfavor dos responsáveis, submetendo-me, pois, ao entendimento fixado pelo TCU no âmbito do aludido Acórdão 1441/2016-TCU-Plenário.
15.	Entendo, portanto, que o TCU deve julgar irregulares as contas da Ação Social do Brasil - ACB e do Sr. Rudolph Hohn, nos termos do art. 16, III, "b" e "c", da Lei nº 8.443, de 1992, para condenálos ao pagamento do débito apurado nestes autos, deixando, todavia, de lhes aplicar a subjacente multa legal.
	Ante o exposto, pugno pela prolação do Acórdão ora submetido a este Colegiado.	
	TCU, Sala das Sessões, em 23 de abril de 2019.
Ministro-Substituto ANDRÉ LUÍS DE CARVALHO 
Relator